臺灣高等法院臺中分院刑事判決　　　　　　　　　九十二年度上訴字第二三三五號
　　上　訴　人
　　即　被　告　丙○○
　　指定辯護人　甲○○律師
右上訴人因侵占案件，不服臺灣臺中地方法院九十二年度訴字第一六八四號中華民國
九十二年十一月二十日第一審判決（起訴案號：臺灣臺中地方法院檢察署九十二年度
偵字第一０六二二號），提起上訴，本院判決如左：
      主  文
原判決撤銷。
丙○○意圖為自己不法之所有，而侵占自己持有他人之物，處有期徒刑陸月，如易科
罰金，以佰元折算壹日。
      事  實
一、丙○○自民國九十年六月十七日起至九十一年十二月三十一日止，受僱於臺中縣
    后里鄉公所擔任臺中縣后里鄉公所臨時單工，職司市場內外秩序維持或環境整理
    ，緣第一公有零售市場之攤位每月租金及清掃等費用，均由市場管理員親自向承
    租戶收取，並製作繳款書四聯單（第一聯交給攤位承租戶收執以為收據、第二聯
    由市場管理員留存備查、第三聯報公所主計審核、第四聯由后里鄉農會留存），
    隨即制作「租金、清掃費徵收底冊」，並於次月五日前直接解繳臺中縣后里鄉農
    會公所公庫帳戶，再由市場管理員將收據及底冊陳閱於公所民政課、財政課、主
    計課、鄉長室。九十一年四月間，溫評琳擔任市場管理員一職後，即私自委託丙
    ○○代收第一公有零售市場之攤位每月租金及清掃等費用，並於每月月底收齊款
    項後，交予另一臨時單工吳健聖，再由吳健聖連同第二、第三公有零售市場所收
    取之費用一併解繳公庫。詎於九十一年八月底、九月初之間，丙○○因一時無力
    繳付子女學費等開銷，竟萌生為自己不法所有之意圖，自其收取之第一公有零售
    市場七月份攤位租金及清掃費用中私自挪用而侵吞新臺幣（下同）七萬二千八百
    零八元，乃至於九月間，僅能繳交四萬餘元予吳健聖，致使吳健聖無法如期將應
    收帳款如數解繳公庫，溫評琳因久不見丙○○之公庫送款回單，頻向丙○○稽催
    ，惟丙○○無力補足款項，溫評琳始查悉上情，並即於九月間停止丙○○之收費
    工作。以迄九十二年二月廿八日，丙○○才將侵占之七萬二千八百零八元繳交予
    溫評琳，並於偵查中自白上情。
二、案經法務部調查局中部地區機動工作組移送臺灣臺中地方法院檢察署檢察官偵查
    起訴。
      理  由
一、訊據上訴人即被告丙○○固不否認未能按期將前揭攤位租金交予溫評琳情事，惟
    矢口否認有何不法犯行，辯稱係因攤位承租戶遲延繳納租金，伊始無法按期繳交
    予溫評琳，並無侵占犯行云云，然查右揭事實，業據被告丙○○於法務部調查局
    中部地區機動工作組詢問及檢察官偵查中坦承不諱，並據證人溫評琳、吳健聖證
    述甚明，渠等所供內容一致，復有溫評琳陳報簽呈、「第一市場租金、清掃費徵
    收底冊」、公共造產第一市場固定攤位收入月報表、九十二年三月三日送款回單
    等影本及臺中縣后里鄉公所九十二年八月十五日后鄉市字第０９２００１２１２
    ９號函（含九十一年七月后里鄉公有第一市場租金、清掃費徵收底冊影本）附卷
    可證，證據甚為明確。被告於原審法院及本院審理時雖然翻異前詞，辯稱其並未
    有侵占向承租戶所收取之租金及清掃費用，事實上是承租戶應繳之費用難收，其
    有將不能順利收取之困難向溫評琳、吳健聖報告，他們說不要緊可以慢慢收，而
    其每收取一部份就有要繳交給溫評琳，但溫評琳說等全部收齊之後才交給他，所
    以其遲至九十二年二月二十八日才將全部款項交給溫評琳，其於偵查中雖然自白
    稱是將所收取之款項用於繳交子女之學費，但所為自白並非真實，實際上是不願
    意牽累溫評琳及吳健聖才如此說云云。
二、惟經原審法院訊問證人溫評琳、吳健聖、陳明石、洪李三津、陳美、陳謙化、洪
    雲山、張豐盛、高炳炎等人，證人吳健聖證述被告實際上向承租戶收取多少款項
    ，其並不十分清楚，而證人溫評琳則證述其曾經向各承租戶查詢，各承租戶都說
    已經繳納，向各承租戶收取費用之收據，原來是三聯單，在九十一年七月間雖有
    改成四聯單，但還沒有實施由承租戶持其中一聯自行到農會繳納之方式，所以不
    會有七月份之租金拖到八月份才繳納之情形，被告收取而沒有解繳公庫之款項，
    其先後多次催被告解繳，被告直到九十二年二月二十八日才解繳；證人陳明石、
    洪李三津、陳美、陳謙化、洪雲山、張豐盛、張王菊、高炳炎等人，陳明石證述
    不記得九十一年七月份之租金是何時交，但被告去收取時，其就會繳交，如果有
    慢交之情形，大約慢四、五天或一星期左右一定繳交；洪李三津證述是在九十一
    年八月底才收取九十一年七月之租金；陳美供稱應該繳交租金的時候，如果有錢
    的話就會繳，如果沒有錢就慢幾天繳納，但大約祇慢幾天而已；陳謙化證述其應
繳納之租金每個月之月底一定要繳納，不曾拖過月底；洪雲山證述不記得是否有
    拖過月才繳納租金之情形；張豐盛證述如果被告去收取租金，其就會繳納，其從
    來沒有遲繳過租金；張王菊證述被告前往收取的時候，其就會繳交，沒有注意到
    被告是否隔月才去收取；高炳炎證述被告不曾隔月才去收取租金。依照上開證人
    之陳述，各承租戶應繳納之租金及清掃費用，至遲不會超過九十一年八月底繳交
    ，亦即被告在九十一年八月底之前，就已經向各承租戶收取租金完畢，此項事實
    至堪認定。被告雖然辯解稱向承租戶收取租金及清掃費用有困難，無法按照約定
    之時間收齊，其有將困難之情形向主管人員報告，主管人員告稱可以慢慢收取，
    且於全部收齊之後才繳交公庫云云，惟被告於九十一年八月底之前，就已經向各
    承租戶收齊租金及清掃費用，業如前述，並無拖延數月方能收取之情形，被告辯
    解稱向承租戶收取租金及清掃費用有困難，無法按照約定之時間收齊，其有將困
    難之情形向主管人員報告，主管人員告稱可以慢慢收取，且於全部收齊之後才繳
    交公庫，乃為不實，而證人溫評琳證述發現被告沒有依照規定將收取之租金及清
    掃費解繳公庫之後，其曾經多次催促被告繳交，被告既於九十一年八月底之前就
    已經收齊全部租金及清掃費用，竟然沒有依照規定將款項解繳公庫，拖延至九十
    二年二月二十八日才將七萬二千八百零八元繳交給溫評琳，其有侵占所收取之款
    項挪為己用之事實應甚明確。被告於法務部調查局中部地區機動工作組詢問及檢
    察官偵查中自白稱其將所收取之款項用於繳交子女之學費，前後自白一致，所述
    應屬真實，其於原審法院審理時辯解稱前開自白不實，係因怕牽累吳健聖及溫評
    琳，才為虛偽陳述，然吳健聖及溫評琳並無不法，無何受牽累之虞，被告之辯解
    ，應屬事後推諉卸責之詞，不足以採信。綜上所述，本案事證已甚明確，被告犯
    行堪至認定。
三、核被告丙○○所為，係犯刑法第三百三十五條第一項之普通侵占罪，公訴意旨認
    被告係犯貪污治罪條例第四條第一項第一款之侵占公有財物罪，尚有未洽，應予
    變更（詳後述），原審以被告犯罪事證明確，予以論罪科刑，固有所本，惟原審
    法院誤依貪污治罪條例第四條第一項第一款之侵占公有財物罪論科，尚有違誤，
    被告上訴意旨否認侵占犯行云云雖無可採，但原審判決既有如上瑕疵，即屬無可
    維持，應由本院予以撤銷改判，審酌被告前無任何犯罪紀錄，有臺灣臺中地方法
    院檢察署刑案資料查註紀錄表及臺灣高等法院被告全國前案紀錄表各一份在卷可
    稽，本次犯罪純係因家庭生活較為困苦，經濟負擔較重，而出此下策，又已繳回
    侵占款項等一切情狀，量處如主文第二項所示之刑示懲，並諭知易科罰金之折算
    標準。
四、公訴意旨及原審判決認被告係犯貪污治罪條例第四條第一項第一款之侵占公有財
    物罪，然查貪污治罪條例第二條明定「依據法令從事公務之人員，犯本條例之罪
    者，依本條例處斷；其受公務機關委託承辦公務之人，犯本條例之罪者，亦同。
    」，是必係依據法令從事公務之人員或受公務機關委託承辦公務之人，犯貪污治
    罪條例之罪者，始有該條例之適用，而所謂「受公務機關委託承辦公務之人」，
    必以所委任者為該機關權力範圍內之公務，受任人因而享有公務上之職權及權力
    主體之身分，於其受任範圍內得行使行政主體之權力者為限；如僅受公務機關私
    經濟行為之民事上委任，或其他民事契約所發生之私法上權義關係，因所委任者
    並非機關權力範圍內之公務，受任之人亦不因之而享有公法上之權力，尚不能謂
    為受公務機關委託承辦公務之人（參考最高法院九十二年度台上字第六七二、一
    ００九號、八十八年度台上字第二二七三號判決意旨），經查后里鄉公所第一市
    場固係公有市場，然被告係於九十一年一月一日與后里鄉公所訂立臨時單工僱用
    契約書，僱用期間至同年三月三十一日止，工作內容為「市場環境清潔」，按日
    計資，每日為新台幣七二一元，迄同年四月一日再訂約，僱用期間至同年六月三
    十一日止，工作內容為「第一公有市場公共秩序維持流動攤販之管理」，薪資及
    其餘約定均同，迄六月二十八日再訂約，僱用期間至同年九月三十日止，工作內
    容為「第一市場內外秩序維護及環境整理」，再於同年九月三十日訂約，僱用期
    間至十二月三十一日止，工作內容為「第一市場秩序及環境維護」，有本院向該
    公所調得之「臺中縣后里鄉公所臨時單工僱用契約書」影本四紙可參；被告既僅
    與后里鄉公所訂立短期僱用契約，約定工作內容又僅為市場環境清潔、內外秩序
    維護及流動攤販之管理之工作，顯僅係以私經濟契約僱用之短期臨時人員，被告
    不因而有公務上之職權或得行使行政主體之權力，而后里鄉公所市場管理員溫評
    琳固委請被告代收取租金，然查前揭僱用契約之當事人係被告與后里鄉（以該鄉
    鄉長名義具名訂約），尚非溫評琳個人，收取租金又非契約約定之工作內容，溫
    評琳因被告受僱在第一市場擔任清潔工作，因地緣之便，是委請被告代向該市場
    攤商收取租金及清潔費俾彙整辦理繳庫，應僅屬一時便宜舉措，核屬私人委託性
    質，並無任何法令依據，被告亦僅代收取轉交租金，不因此而享有任何公務上職
    權，是本案實難謂被告受溫評琳個人委託收取租金即成為依據法令從事公務之人
    員或受公務機關委託承辦公務之人，揆諸前揭規定，本案應無貪污治罪條例之適
    用，併此明。
據上論結，應依刑事訴訟法第三百六十九條第一項前段、第三百六十四條、第二百九
十九條第一項前段、第三百條，刑法第三百三十五條第一項、第四十一條第一項前段
，罰金罰鍰提高標準條例第一條前段，第二條，判決如主文。
本案經檢察官乙○○到庭執行職務。
中      華      民      國      九十三   年       五      月     五     日
                                    臺灣高等法院臺中分院刑事第五庭
                                          審判長法  官  袁  從  楨
                                                法  官  郭  同  奇
                                                法  官  姚  勳  昌
右正本證明與原本無異。
檢察官得上訴。
被告不得上訴。
如不服本判決應於收受送達後十日內向本院提出上訴書狀，其未敘述上訴之理由者並
得於提起上訴後十日內向本院補提理由書（均須按他造當事人之人數附繕本）。
                                                書記官  洪  麗  華
中      華      民      國      九十三   年       五      月     六     日
中華民國刑法第三百三十五條
(普通侵占罪)
意圖為自己或第三人不法之所有，而侵占自己持有他人之物者，處五年以
下有期徒刑、拘役或科或併科一千元以下罰金。
前項之未遂犯罰之。                                                      Ｉ
